臺灣臺北地方法院民事判決　　　　　　 100年度訴字第3439號
原　　　告　朱祐宗
　　　　　　朱王寶玉
　　　　　　林吟霞
共　　　同
訴訟代理人　洪瑞霙律師
　　　　　　邢建緯律師
被　　　告　合作金庫商業銀行股份有限公司
法定代理人　劉燈城
訴訟代理人　王永春律師
　　　　　　黃天泓
上列當事人間返還分配款等事件，本院於民國100年10月19日言
詞辯論終結，判決如下：
    主  文
原告之訴及假執行之聲請均駁回。
訴訟費用由原告負擔。
    事實及理由
一、原告主張：
  (一)原告三人於民國98年11月25日就訴外人唐立建設有限公司（
    下稱唐立公司）、徐文彬、陳洞欽、曾德和等四人所積欠被
    告之新臺幣（下同）6,200萬元債務，與被告達成併存之債
    務承擔契約（下稱系爭契約），約定主要內容如下：
  1.承擔債務範圍及內容：原告三人係承擔訴外人唐立公司因興
    建工程所積欠被告之6,200萬元債務，其中包括(1)本金4,860
    萬元及其利息、違約金、(2)本金956萬元及其利息、違約金
    、(3)被告為保全及實行上述債權所支出之相關費用。
  2.原告三人清償上揭債務之方式：原告三人依約應於99年12月
    31日前清償上揭6,200萬元債務，方式分別為：
    (1)由原告先提供500萬元保證金供擔保，再提供原告林吟霞
      所有座落彰化縣員林鎮○○段868、868之2、868之6地號
      土地及其上門牌號碼為彰化縣員林鎮○○街50巷22、28、
      38號建物（下稱系爭A不動產）用以設定第一順位抵押權
      作為擔保，向被告銀行申請貸款2,000萬元，用以清償部
      份債務。
    (2)由原告先提供1,000萬元保證金供擔保，再提供座落彰化
      縣員林鎮○○段840、841、874、874之1地號土地及其上
      門牌號碼為彰化縣員林鎮○○街68巷10號、至善街109巷
      10、12號建物（下稱系爭B不動產）於辦妥保存登記後設
      定第一順位抵押權作為擔保，向被告銀行申請貸款3,400
      萬元，用以清償部份債務，若無法完成保存登記，則由被
      告銀行併同訴外人唐立公司辦妥保存登記之座落彰化縣員
      林鎮○○段868之1地號土地及其上門牌號碼為彰化縣員林
      鎮○○街50巷26號建物（下稱系爭C不動產）強制執行，
      以其拍定分配款清償部份債務。若拍賣底價低於3,400萬
      元，原告承諾以不低於3,400萬元之金額進場標購，另分
      配款不足部分，原告願於分配款入帳後7日內全數一次清
      償。
    (3)另系爭C不動產由被告銀行續為強制執行，並依下列方式
      擇一履行：
      若上開(1)(2)已申請貸款完畢且系爭C不動產尚未拍定，
        則原告就以6,200萬元扣除(1)(2)貸款金額之剩餘金額一
        次清償予被告，被告就將系爭C不動產之債權讓與原告
        。
      若上開(1)(2)已申請貸款完畢且系爭C不動產已拍定，併
        系爭契約第2條第2項第2款清償方式，就分配款不足部
        分，由原告一次清償，惟若分配款高於800萬元，就超
        過部份仍應全數清償所積欠之債務。
  (二)然系爭B不動產中之至善街109巷10、12號建物遭其他債權人
    即訴外人顧家榮聲請拍賣，且被告嗣後亦對系爭C不動產聲
    請拍賣，原告三人遂與被告口頭約定更改清償方式如下：
  1.由原告林吟霞提供系爭A不動產向被告銀行借款2,000萬元，
    用以清償部份債務。
  2.由原告提供座落彰化縣員林鎮○○段840、841地號土地及其
    上門牌號碼為彰化縣員林鎮○○街68巷10號之建物向被告銀
    行借款1,200萬元，及原告另以100萬元現金，合計1,300萬
    元，用以清償部份債務。
  3.先前提供之500萬元及1,000萬元保證金，共計1,500萬元，
    用以清償部份債務。
  4.上開1.至3.共清償4,800萬元，尚餘1,400萬元（計算式：
    6,200萬元─4,800萬元＝1,400 萬元），由原告於99年12月
    31日前一次清償完畢，至於被告因臺灣彰化地方法院（下稱
    彰化地院）民事執行處97年執字第3850號、97年執字第4214
    5號及97年執字第42145號之1等三件執行案件所得之分配款
    ，由被告回沖返還原告。
  (三)原告三人業於99年12月24日依系爭契約及口頭約定清償債務
    完畢，被告之債權既已獲得滿足，則被告自當將獲得之執行
    拍賣分配款13,092,699元返還予原告，嗣經原告向被告請求
    返還分配款，而被告僅返還9,233,644元，尚餘3,859,055元
    未返還，原告爰依民法第179條規定提起本件訴訟。並聲明
    ：1.被告應給付原告3,859,055元，及自起訴狀繕本送達翌
    日起至清償日止，按年息5%計算之利息；2.願供擔保，請准
    宣告假執行。
二、被告則以：
  (一)原告三人當初係基於土地建物所有人及利害關係人名義就訴
    外人唐立公司積欠被告6,200萬元債務範圍內與被告於98年
    11月25日簽訂系爭契約。而原告主張之口頭約定更改清償方
    式，被告否認之，依民事訴訟法第277條之規定，應由原告
    就口頭約定事實負舉證責任。
  (二)系爭B不動產中之至善街109巷10、12號建物遭其他債權人即
    訴外人顧家榮聲請拍賣，並因99年12月31日履行期限將至，
    原告為免逾期違約，乃以：1.由原告林吟霞提供系爭A不動
    產向被告銀行借款2,000萬元清償。2.由原告依系爭契約第2
    條第2項第1款約定以座落彰化縣員林鎮○○段840、841地號
    土地及其上門牌號碼為彰化縣員林鎮○○街68巷10號之建物
    借款1,200萬元，加上原告提出200萬元現金，合計1,400萬
    元清償。3.原告提供1,500萬元保證金，用以清償部份債務
    。4.原告另籌1,300萬元清償剩餘債務之方式來清償6,200萬
    元債務。此外，兩造間並無「被告因彰化地院民事執行處97
    年執字第3850號、97年執字第42145號及97年執字第42145號
    之1等三件執行案件所得之分配款，由被告回沖返還原告」
    之約定。
  (三)至於原告請求被告返還之3,859,055元實乃被告因訴外人唐
    立公司積欠之另筆11,700萬元債務併案強制執行所分配之金
    額，與本件6,200萬元債務無涉，原告請求為無理由等語，
    資為抗辯。並聲明：1.原告之訴駁回；2.願供擔保，請准宣
    告免為假執行。
三、兩造不爭執之事項：
  (一)被告對訴外人唐立公司共有三筆債權，分別為：1.土地融資
    貸款本金4,860萬元、2.建築融資貸款本金956萬元、3.土地
    融資貸款本金11,700萬元，而1.土地融資貸款本金4,860萬
    元及2.建築融資貸款本金956萬元均為訴外人唐立公司第二
    期建築工案之債務，即為本件原告所承擔之債務，此有併存
    債務承擔契約書附卷可參（見彰化地院卷第10頁）。
  (二)原告三人於98年11月25日就訴外人唐立公司、徐文彬、陳洞
    欽、曾德和等四人所積欠被告銀行之6,200萬元債務，與被
    告銀行達成併存之債務承擔契約，此有併存債務承擔契約書
    附卷可參（見彰化地院卷第10至13頁）。
  (三)訴外人顧家榮就門牌號碼為彰化縣員林鎮○○街109巷10、
    12號建物向彰化地院聲請強制執行在案，並已遭拍賣獲分配
    ，而被告就債權原本11,700萬元部分獲分配，此有彰化地院
    民事執行處99年12月15日彰院賢97執癸字第38509號函在卷
    可稽（見彰化地院卷第14至21頁）。
  (四)被告就座落彰化縣員林鎮○○段868之1地號土地及其上門牌
    號碼為彰化縣員林鎮○○街50巷26號建物向彰化地院聲請強
    制執行在案，並已遭拍賣獲分配，而被告就債權原本4,560
    萬元、956萬元部分獲分配，此有彰化地院民事執行處99年
    12月14日彰院賢97執癸字第42145號函在卷可稽（見彰化地
    院卷第22至30頁）。
  (五)原告三人已清償所承擔之6,200萬元債務。
四、兩造爭執及其論述：
  (一)兩造間是否有約定清償後由被告返還執行分配款？
  1.按當事人主張有利於己之事實者，就其事實有舉證之責任。
    但法律別有規定，或依其情形顯失公平者，不在此限。民事
    訴訟法第277條定有明文。又按民事訴訟如係由原告主張權
    利者，應先由原告負舉證之責，若原告先不能舉證，以證實
    自己主張之事實為真實，則被告就其抗辯事實即令不能舉證
    ，或其所舉證據尚有疵累，亦應駁回原告之請求（最高法院
    17年上字第917號判例可參）。原告主張與被告口頭約定更
    改清償方式如下：(1)由原告林吟霞提供系爭A不動產向被告
    銀行借款2,000萬元，用以清償部份債務。(2)由原告提供座
    落彰化縣員林鎮○○段840、841地號土地及其上門牌號碼為
    彰化縣員林鎮○○街68巷10號之建物向被告銀行借款1,200
    萬元，及原告另以100萬元現金，合計1,300萬元，用以清償
    部份債務。(3)先前提供之500萬元及1,000萬元保證金，共計
    1,500萬元，用以清償部份債務。(4)上開1.至3.共清償4,800
    萬元，尚餘1,400萬元，由原告於99 年12月31日前一次清償
    完畢，至於被告因彰化地院民事執行處97年執字第3850號、
    97年執字第42145號及97年執字第421 45號之1等三件執行案
    件所得之分配款，由被告回沖返還原告乙節，為被告否認，
    原告自應舉證證明之。
  2.經查，原證四申請書載明「本人朱祐宗與貴行（合作金庫商
    業銀行員新分行）於民國九十八年十一月二十五日雙方簽定
    併存債務契約書（債務人：唐立建設股份有限公司）；今已
    於民國九十九年十二月二十四日清償上述契約之債務金額新
    台幣陸仟貳百萬元整，依照契約書內容貴行須將彰化地方法
    院（97執字第38509號；97執字42145號）之分配金額如（附
    表1）所示總計新台幣壹仟百零玖萬貳仟陸佰玖拾玖元整
    （以實際法院入帳為主），煩請將上述分配款金額轉入…」
    等語，申請書內容係原告朱祐宗以個人名義要求被告將執行
    分配案款退還，未見被告有為承諾之意思表示，依其內容尚
    難認兩造間有退還執行分配款之約定存在，原告復未舉證以
    實其說，原告主張兩造間有清償後退還執行分配款之口頭約
    定云云，洵不足採。
  (二)原告主張被告應負不當得利返還義務，是否有據？
  1.按無法律上之原因而受利益，致他人受損害者，應返還其利
    益。雖有法律上之原因，而其後已不存在者，亦同。民法第
    179條定有明文。次按民法第179條規定不當得利之成立要件
    ，必須無法律上之原因而受利益，致他人受損害，且該受利
    益與受損害之間有因果關係存在。從而因給付而受利益者，
    倘該給付係依有效成立之債權契約而為之，其受利益即具有
    法律上之原因，自不生不當得利問題（最高法院89年度台上
    字第288號判決、77年度台上字第165號判決可參）。又按強
    制執行之目的在實現債權人實體上權利之內容，債權人依強
    制執行而受清償，係以執行名義所載實體上權利為其法律上
    之原因，倘其實體上權利確屬存在，縱令執行名義未成立或
    無效，亦非無法律上原因而受利益，要難謂係不當得利（最
    高法院92年度台上字第151號判決可參）。
  2.原告主張業於99年12月24日清償債務完畢，被告之債權既已
    獲得滿足，則被告自當將獲得之執行拍賣分配款13,092,699
    元返還予原告，嗣經原告向被告請求返還分配款，而被告僅
    返還9,233,644元，尚餘3,859,055元未返還，爰依民法第17
    9條規定請求返還3,859,055元。查依系爭契約第6條約定「
    債務人等對債權人所負前開債務，雖由承擔人等承擔其債務
    ，但非至承擔人等就其承擔債務全部清償前，債務人等連帶
    清償之責任不歸消滅，即並不因債務之承擔而脫離原債務關
    係，且於本承擔契約之履行，不影響權人對債務人等其他財
    產之追償權及刑事訴追權。」是被告仍得就債務人唐立公司
    其他財產進行強制執行程序獲取債權之滿足。次查被告以債
    權人身份就彰化地方法院97年度執字第38509號、42145號執
    行事件所得分配款13,092,699元，係原告依有效執行名義就
    債務人唐立公司、曾德和等人財產進行執行程序後所得結果
    ，原告既未舉證證明兩造間有約定被告所得分配款應全數先
    抵充原告所承擔債務之事實，則被告所得分配款未優先抵充
    原告承擔之債務，尚難認被告有違約之情事。依系爭契約約
    定，原告承擔債務人唐立公司積欠被告之第二期工程款債務
    6,200萬元，原告依約清償6,200萬元債務，被告受領6,200
    萬元即屬有法律上原因。嗣被告經執行程序受償13,092,699
    元，亦屬有法律上原因，並非不當得利。原告主張被告應返
    還不當得利3,859,055元，於法無據。
五、綜上，原告並未舉證證明兩造間有清償後返還執行分配款之
    約定，被告亦不構成不當得利，原告依據民法第179條之規
    定，訴請被告給付原告3,859,055元，及自起訴狀繕本送達
    翌日起至清償日止，按年息5%計算之利息，洵屬無據，原告
    之訴為無理由，應予駁回。原告之訴既經駁回，其假執行之
    聲請，已失所附麗，應併予駁回。
六、因本案事證已臻明確，兩造其餘主張陳述及所提之證據，經
    審酌後，認與判決結果無影響，爰不一一論駁，附此敘明。
七、結論：本件原告之訴為無理由，依民事訴訟法第78條、第85
    條第2項，判決如主文。
中    華    民    國   100    年    10    月    31    日
                  民事第一庭    法  官  熊志強
以上正本係照原本作成。
如對本判決上訴，須於判決送達後20日內向本院提出上訴狀。如
委任律師提起上訴者，應一併繳納上訴審裁判費。
中    華    民    國   100    年    10    月    31    日
                                書記官  謝盈敏